臺灣高等法院高雄分院刑事裁定
111年度毒抗字第48號
抗  告  人  
即  被  告  吳維俊



上列抗告人即被告因聲請觀察勒戒案件，不服臺灣澎湖地方法院
中華民國110年12月24日裁定(110年度毒聲字第41號)，提起抗告
，本院裁定如下：
    主  文
抗告駁回。
    理  由
一、原裁定意旨略以：抗告人即被告吳維俊（下稱被告）於民國
    110年10月9日14時許，在其澎湖縣○○鄉○○村○○000號住處內
    ，以將甲基安非他命置入玻璃球吸食器用火燒烤並吸食煙霧
    之方式，施用第二級毒品甲基安非他命1次，嗣於同年月12
    日20時50分許，經警持檢察官核發之鑑定許可書採集其尿液
    送驗，驗得安非他命、甲基安非他命陽性反應，足認被告確
    有施用第二級毒品甲基安非他命之事實，爰依毒品危害防制
    條例第20條第1項、第3項規定，令被告入勒戒處所觀察、勒
    戒，其期間不得逾2月等語。
二、抗告意旨略以：
　㈠被告坦承曾於上開時、地施用第二級毒品甲基安非他命1次，
    然此係因被告之未婚妻懷胎5月之子於110年9月17日無故流
    產，被告突遭逢喪子之痛，方購毒施用，犯後即坦認不諱，
    且供出毒品上游，足見被告確有戒絕毒品之意念。
　㈡被告於100年、107年間曾分別因施用第二級毒品送觀察勒戒
    各1次，之後仍無法根除毒癮，足見實施監禁式之觀察勒戒
    成效不彰，進而影響被告之家庭生活及其在社會上之人際發
    展。
　㈢檢察官就本件聲請觀察勒戒前，並未給予被告陳述聲請戒癮
    治療意見之機會，且未審酌被告乃家中主要經濟來源，幼女
    剛滿1歲尚需照顧，目前自營檳榔攤，一旦施以觀察勒戒，
    家中經濟將隨之困窘，檳榔攤也可能面臨倒閉等情事，是原
    審令被告入勒戒處所施以觀察勒戒，尚有未當，爰提起抗告
    ，請求撤銷原裁定云云。
三、按犯毒品危害防制條例第10條之罪者，檢察官應聲請法院裁
    定，令被告入勒戒處所觀察、勒戒，其期間不得逾2月；依
    前項規定為觀察、勒戒或強制戒治執行完畢釋放後，3年後
    再犯第10條之罪者，適用本條前2項之規定，毒品危害防制
    條例第20條第1項、第3項分別定有明文。而上開所謂「3年
    後再犯」，只要本次再犯（不論修正施行前、後）距最近1
    次觀察、勒戒或強制戒治執行完畢釋放，已逾3年者，即該
    當之，不因其間有無犯第10條之罪經起訴、判刑或執行而受
    影響（最高法院刑事大法庭109年度台上大字第3826號裁定
    意旨參考）。又87年立法通過之毒品危害防制條例，於立法
    理由中表示施用毒品者，除係刑事法意義之犯人外，並具有
    病人之特色。97年4月30日修正公布、同年10月30日施行及1
    09年1月15日修正公布、同年7月15日施行之毒品危害防制條
    例第24條第1項之規定對於「初犯」及「3年後再犯」毒癮治
    療方式，採行「觀察、勒戒」與「緩起訴之戒癮治療」並行
    之雙軌模式。前者係以監禁式治療為特色，目的在求短時間
    內隔絕施用毒品者之毒品來源，務使其專心戒除毒癮；後者
    則係以社區醫療處遇替代監禁式治療，使尚未嚴重成癮或衷
    心戒毒之施用毒品者得以繼續其正常家庭與社會生活，避免
    其等因尋求戒癮治療而失去親情支持或被迫中斷學業、工作
    。又行政院依毒品危害防制條例第24條第3項授權而訂定「
    毒品戒癮治療實施辦法及完成治療認定標準」，明定戒癮治
    療之實施對象，為施用第一級毒品海洛因、嗎啡、鴉片及前
    開相類製品與第二級毒品者（第2條第1項）；並規定被告有
    下列情事之一時，不適合為附命完成戒癮治療之緩起訴處分
    。但無礙其完成戒癮治療之期程者，不在此限：「一、緩起
    訴處分前，因故意犯他罪，經檢察官提起公訴或判決有罪確
    定。二、緩起訴處分前，另案撤銷假釋，等待入監服刑。三
    、緩起訴處分前，另案羈押或執行有期徒刑」（第2條第2項
    ）。上開戒癮治療實施辦法即可作為裁量判斷之輔佐標準。
    是立法者既賦予檢察官選擇上述雙軌制度之權限，則檢察官
    之職權行使，法院原則上應予尊重，僅就檢察官之判斷有違
    背法令、事實認定有誤或其他裁量重大明顯瑕疵等事項，予
    以有限之低密度審查（臺灣高等法院107年法律座談會第22
    號審查意見及106年法律座談會第37號審查意見參照）。
四、經查：
  ㈠被告於110年10月9日14時許，在其澎湖縣○○鄉○○村○○000號住
    處內，以將甲基安非他命置入玻璃球吸食器用火燒烤並吸食
    煙霧之方式，施用第二級毒品甲基安非他命1次之事實，業
    據被告於警詢時坦承不諱；且其於同年月12日20時50分許為
    警採尿送驗結果，呈安非他命、甲基安非他命陽性反應之事
    實，亦有澎湖縣政府警察局馬公分局濫用藥物尿液檢驗檢體
    監管紀錄表（尿液檢體編號：B110-062）及台灣尖端先進生
    技醫藥股份有限公司110年11月2日濫用藥物檢驗報告（尿液
    檢體編號：B110-062）各1份在卷可佐，足認被告上開任意
    性自白與事實相符，本件事證明確，被告於前揭時間施用第
    二級毒品甲基安非他命之事實，堪可認定。
  ㈡又被告前因施用毒品案件，經臺灣澎湖地方法院99年度毒聲
    字第7號裁定送觀察勒戒，嗣因無繼續施用傾向出所執行完
    畢；又因施用毒品案件，經臺灣澎湖地方法院107年度毒聲
    字第7號裁定送觀察勒戒，因被告不服提起抗告，復經本院1
    07年度毒抗字第28號裁定駁回而確定，之後亦因無繼續施用
    傾向，而於107年7月19日出所執行完畢乙節，有臺灣高等法
    院被告前案紀錄表在卷可稽。被告既於觀察、勒戒3年後再
    犯本案施用毒品罪，故原審法院依毒品危害防制條例第20條
    第1項、第3項規定，令被告入勒戒處所觀察、勒戒，並無適
    用法則不當之情。
  ㈢再依「毒品戒癮治療實施辦法及完成治療認定標準」第6條：
    「檢察官為緩起訴處分前，應得參加戒癮治療被告之同意，
    並向其說明完成戒癮治療應遵守事項後，指定其前往治療機
    構參加戒癮治療」；「未滿20歲之被告，並應得其法定代理
    人之同意。」之規定可知，受戒癮治療者必須自行前往治療
    機構接受戒癮治療並遵守一定事項，一旦違反，其緩起訴處
    分即有可能遭到撤銷，並由檢察官依法追訴。故如檢察官欲
    依毒品危害防制條例第24條規定，以緩起訴方式替代觀察、
    勒戒時，自應詢問行為人是否同意接受戒癮治療。易言之，
    緩起訴之戒癮治療，應屬法律賦予檢察官偵查裁量結果之作
    為，不得認為係施用毒品者所享有之權利，至於是否給予施
    用毒品者為附命完成戒癮之緩起訴處分，既屬檢察官之職權
    ，自非法院所得介入審酌。且觀諸毒品危害防制條例全文規
    定，亦未課予檢察官於聲請觀察、勒戒裁定前，應詢問被告
    是否同意觀察、勒戒之規定，或應於聲請書中說明何以不命
    為附完成戒癮治療之緩起訴處分理由之義務。從而，被告抗
    告意旨主張檢察官未給予其表達聲請戒癮治療之機會，且未
    給予其說明不適宜觀察勒戒之理由，而認為原裁定有瑕疵云
    云，核屬無據，自非可採。
  ㈣況就毒品危害防制條例所規定之觀察、勒戒處分而言，其立
    法意旨在幫助施用毒品者戒除毒癮，該處分之性質非為懲戒
    行為人，而係為消滅行為人再次施用毒品之危險性，目的在
    戒除行為人施用毒品之身癮及心癮措施；觀察勒戒係導入一
    療程觀念，針對行為人將來之危險所為預防、矯治措施之保
    安處分，以達教化與治療之目的，可謂刑罰之補充制度，從
    而毒品危害防制條例本身所規定之觀察、勒戒及強制戒治等
    保安處分，雖兼具自由刑之性質，卻有刑罰不可替代之教化
    治療作用，且觀察、勒戒既屬用以矯治行為人，而具社會保
    安功能之保安處分，當無因行為人之個人因素而免予執行之
    理。職是，檢察官考量本案具體情節，向原審法院聲請令被
    告入勒戒處所觀察、勒戒，而未依刑事訴訟法第253條之1規
    定對被告為附命完成戒癮治療之緩起訴處分，其裁量並無明
    顯裁量怠惰或恣意濫用裁量之情事，法院自無自由斟酌以其
    他方式替代之權。從而，被告抗告主張其為家中之主要經濟
    來源，未婚妻懷胎數月之胎兒死產、幼女剛滿1歲尚需照顧
    ，目前自營檳榔攤，一旦施以觀察勒戒，家中經濟將隨之困
    窘，檳榔攤也可能面臨倒閉等情，因而不宜入勒戒處所觀察
    、勒戒，乃請求撤銷原裁定，駁回檢察官之聲請云云，亦難
    憑採。
五、原審認被告施用第二級毒品甲基安非他命之事證明確，又被
    告本次所犯距前次觀察、勒戒執行完畢釋放已逾3年，因認
    檢察官之聲請為正當，裁定令被告入勒戒處所施以觀察、勒
    戒，其期間不得逾2月，並無不合。被告仍執前詞，指摘原
    裁定不當，提起抗告，並無理由，應予駁回。
六、據上論結，應依刑事訴訟法第412條，裁定如主文。
中　　華　　民　　國　 111　　年　　1 　 月　　 28 　 日
                  刑事第七庭    審判長法  官  李璧君
                                      法  官  李東柏
                                      法  官  葉文博
以上正本證明與原本無異。
不得再抗告。
中　　華　　民　　國　　111 　年　　1 　　月　　28　　日
　　　　　　　　　　　　　　　　　　　書記官  曾允志